行  政  法  院  判  決                          八十七年度判字第二五一七號
    原      告  甲○○
    被      告  財政部臺灣省北區國稅局
右當事人間因綜合所得稅事件，原告不服行政院中華民國八十七年六月一日台八十七
訴字第二七○四五號再訴願決定，提起行政訴訟，本院判決如左︰
    主  文
原告之訴駁回。
    事  實
緣原告民國七十九年度綜合所得稅結算申報，被告以其漏報取自國防部中山科學研究
院（以下簡稱中科院）之薪資所得計新台幣（下同）三六三、六○○元，乃核定補徵
稅額五○、七三一元。原告不服，申經復查結果，未獲變更。訴經財政部訴願決定將
原處分關於科處罰鍰部分撤銷，其餘訴願駁回，原告就本稅部分提起再訴願復經決定
駁回，遂提起行政訴訟。茲摘兩造訴辯意旨於次：
原告起訴意旨略謂︰一、依所得稅法第四條第八款為獎勵參與研究而設之租稅優惠之
明文規定意旨，可知，國防部中山科學研究院是為一發展國防科技所設之研究機關，
故其若為獎勵研究之目的，而給與之獎金或補助費，應有租稅優惠條款之適用，而無
須受所得稅法第四條第一項第三類規定之拘束。二、「但受領之獎學金或補助費，如
係為授與人提供勞務所取得之報酬，不適用之。」亦為所得稅法第四條第八款為租稅
公平，對本款前段所設之限制規定。故若中科院因獎勵研究所給與之獎金或補助費，
實為授與人提供勞務所得之報酬，為需納稅捐非租稅優惠之對象，此亦理所當然。然
就中科院所給與原告之「研究補助費」（工作補助費）所得部分，與原核定稽徵機關
所爭執之處，其究屬所得稅法第四條第八款本文免稅部分抑或但書非免稅部分。依財
政部六十八年十一月三十日所發給中科院台財稅字第三八五○一號函示意旨，財政部
對所得稅法第四條第八款但書規定，係以「通案依職級按月定額發給」為條件，認定
是否為所得稅法文中之「薪資所得」，而薪資所得，即為「提供勞務之報酬」。然以
此方式之解釋疑義，於原決定書中未能有令人折服之解答，原告實有以下疑惑：(一)在
所得稅法條文中並無規定認定報酬之給付方式為何，何以財政部可單以中科院之給付
方式，即為「非免稅」之解釋﹖獎金與補助費究需為何種給付方式，方符合免稅規定
﹖因於八十五年二月八日立法院第一會議室所召開之公聽會中，財政部賦稅署官員解
釋其是依據所得稅法第十四條第一項第三類第二款為認定。但縱於此法文中有「補助
費」項目之規定，然並不代表其以「×費」、「×補助」之名即為薪資之一部，如是
依所得稅法第四條第八款規定為獎勵研究而發給，即使使用「×費」、「×補助」名
稱為發放，因其早有符合免稅之法源依據，不能改其租稅優惠之性質。況且，此法文
判斷是否為薪資是以按月分期給付之計算標準，係指退休金或養老金，法文中並無規
定如以「依職級按月定時定額」此方式發給，即為薪資的一部。以此推論可知，顯然
財政部所發給中科院台財稅字第三八五○一號函之合法性基礎實屬可疑，因其係為一
補充規定，但其解釋內容卻已凌駕所得稅法之上，實已有違反無法律授權之違誤。(二)
且縱或台財稅字第三八五○一號函所示內容無誤，若六十九年起中科院未扣繳，亦未
告知各所得人應補納，依台財稅字第三八五○一號函意旨，稽徵機關早即應對中科院
及其員工為逃漏稅捐之處罰。然稽徵機關就發此函之後並未置疑。此是否已表示稽徵
機關肯認中科院為符合免稅判準之發放，以不作為之默示同意此部分為免稅﹖就此之
明顯地不作為，顯然長久以來使得中科院及其員工皆對此產生「信賴」，應有行政法
上之「信賴保護」原則之適用。是故，除非有變更法令解釋，否則據此發放之制度，
應是一直為免稅才可謂「依法行政」。(三)且就此之薪給，是否整體就為提供勞務之報
酬，顯有疑問。因於中科院將「研究補助費」（工作補助費）給付與原告時，非如復
查決定所言，此為薪資之一部，而應為此補助費已區別其他薪資部分，實為獎勵中科
院員工從事研究而編列之獨立項目，提供勞務之報酬另有他項所得編列。此亦為當年
中科院欲延攬國內外優秀研究人員至該院任職之優惠待遇，何能於多年之後反悔，失
信於民。故此，原告認其為符合所得稅法第四條第八款本文之免稅理由三。(四)中科院
所發給之「研究補助費」經費來源並非中科院自身經常性預算項目，而是由所接受委
任之各研究計畫經費支應。一旦其所屬人員未參與某項計畫，即不得自該計畫經費支
領「研究補助費」、「品位加給」或「技術津貼」等款項。可證明「研究補助費」並
非一固定性支給，縱依前引第三八五○一號函第二點，應屬「按研究計畫個案給付」
，依法可免納所得稅。原處分機關未審酌「研究補助費」經費來源之性質，即逕予認
定屬「薪資」，其認定並非洽當。(五)又於六十八年財政部台財稅字第三八五○一號函
復，自六十九年起，中科院並未就函中所示為扣繳，亦未如函中所示轉知所得人，並
佐以稽徵機關長久以來對中科院此未扣繳之舉亦未置喙之事實可知，足認稽徵機關對
中科院之行為，早已默示同意。而此研究補助費（工作補助費）部分縱或經過名稱改
變，亦不失其為免稅之補助費性質，故此部分之所得免稅，依所得稅法第十四條第三
類第二項但書規定納稅義務人無須申報。且於八十一年十一月三日中科院亦曾以（八
十一年）訓誠字第一六八三七號函台灣省北區國稅局說明書襄昔以來免稅之依據及處
理方式，台灣省北區國稅局亦備查在案，並行之有年。被告事後為徵稅之處分，為違
背行政前例之行政命令，亦實為一自另為重新認定核課標準之違法處分。(六)又於復查
決定中說明：「．．．且該院對於前述「品位加給」及「技術津貼」均已依法規定按
薪資所得申報扣繳，並填發扣繳憑單送交申請人在案．．．」云云，認應併課當年所
得。然就此說法，實有誤會。因當年中科院早已編列其為免稅所得，而扣繳憑單之發
放，也為受扣繳單位質疑，方為形式發放，仍不認為其是為應納稅捐薪資之一部。此
可由原告扣繳憑單上之項目雖七十九年度以「五○」代表薪資項目載記，但此實為誤
記。足見決定中所言為誤解。三、如前述違法理由皆不成立，退萬步言，原告於八十
年度之是類所得，也無須繳納稅捐。依據八十五年七月三十日增訂之稅捐稽徵法第一
條之一規定：「財政部依本法或稅法所發布之解釋函令，對於據以申請之案件發生效
力。但有利於納稅義務人者，對於當未核課確定之案件適用之。」如無申請或解釋函
令不利於納稅義務人者，該函令應不得溯及既往。本件因行政院秘書長於民國八十四
年十月十七日以台八十四財三七○○七號函方才為確定之核示，依據前項規定及依民
國七十八年四月二十九日行政院台七十八規字第一○九○四號函「行政命令生效日期
之規定」說明中可見，「．．．至如行政機關本於職權就法規未規定事項所作補充規
定，應自補充規定下達日生效，亦經本院七十一年三月二十四日台七十一財字第四五
四七號函示有案．．．」云云，依前引規定及函示，顯然應自八十四年十月十八日起
方得徵稅。四、又按所得稅法第八十九條第二項規定，稽徵單位有義務先行向扣繳義
務人進行賠繳義務之追索。然縱或此項補助費是應為繳稅，原告之未申報、未繳行為
實皆因扣繳義務人中科院的錯誤告知，且其亦未履行扣繳之責之故。按法條意旨，除
扣繳義務人行蹤不明或其他情事，致無從追究者，方得逕向納稅義務人徵收。五、退
萬步言，如政府仍欲堅持本件所之「研究補助費」為薪資之一部分，但於原告自中
科院退休時，退休金計算之基準為薪資之全部，而國防部發給退休金時卻將「研究補
助費」排除於「薪資」外，同為國家行政院下屬部會，財政部為增加稅收而將「研究
補助費」計入薪資而欲補徵所得稅，國防部卻為節省退休金之發放而為相反之解釋，
致使原告於兩方面均受不利之結果，雖原告向行政院請求協調其見解，至今未見回復
。是否官員得以任意顛倒法律文義，欺壓人民卻又振振其詞﹖原告以為，同一事實之
認定，政府之認定結果應該相同，令人民得有適從。原處分及復查、訴願、再訴願決
定，其認事用法均顯有違誤，請判決均予撤銷等語。
被告答辯意旨略謂：查中科院之預算雖分別依計畫編列人事費支應其員工之各項給與
，但實際上領受「科技品位加給」或「技術津貼」之非軍職人員，無論配屬之單位或
參與不同計畫，悉依該院所訂「科技人員品位支給標準表」、「技術員薪給標準表」
之等級，每月按級定額領取「科技品位加給」或「技術津貼」。該院與其聘僱人員之
約定事項亦載明所指薪給，除實物代金及眷補費外，包括全部給與，是以該院非軍職
人員所領受之「科技品位加給」或「技術津貼」，核屬其因提供勞務所取得之報酬，
另被告於八十二年間曾派員前往該院現場瞭解結果，該院支付非軍職人員之「科技品
位加給」及「技術津貼」係採按月給付方式，是依前揭法條及函釋規定，原核定以系
爭薪資所得（研究補助費或品位加給）三六三、六○○元，併課當年度綜合所得額，
核定應補稅額五○、七三一元，要無不合。至原告主張系爭所得稅法之報酬之給付方
式為何，何以可單以給付方式，即為「非免稅」之解釋﹖．．．及給付方式為職級按
月定額給付，此究為免稅抑或非免稅﹖等語；按依財政部七十四年五月六日台財稅第
一五五九○號函釋：「．．．發給員工之研究獎勵金，係按職級每月定額支給，．．
．」則本件系爭品位加給，係按月定額給付為原告所不爭，則即屬應課稅之薪資所得
，原核定據以課徵並無不合，原告之主張，洵無可採。又財政部六十八年十一月三十
日台財稅第三八五○一號函釋就中科院發給研究人員之研究加給應否課徵所得稅有其
明確闡釋，即依職級按月定額發給者，應屬各該研究人員之薪資所得，應於給付時應
依法辦理扣繳，所得人並應於年度結算申報時合併申報課稅，並自六十九年一月起有
其適用。是原告執詞稽徵機關認定是項「品位加給」應屬薪資所得，必需繳稅，無任
何說明或函釋，解釋變更認定理由，並責由稽徵機關負八十三年度前不作為之責顯有
誤解，且本案亦經行政院明確指示中科院給付非軍職人員之科技品位加給暨技術津貼
，免扣繳所得稅乙案，與現行法令規定不合，應依法課徵所得稅，是以系爭研究補助
費（品位加給）核屬課稅所得，殆無疑義，所稱依法不溯既往原則免於追繳八十三年
度前所得稅乙節，亦與稅捐稽徵法第二十一條規定未合，併予陳明。又主張八十一年
十一月三日中科院以（八十一年）訓誠字第一六八七三號函說明系爭研究補助費（品
位加給）應屬免徵所得稅範圍，被告並無疑義乙節，查依該函內容僅係說明中科院薪
資給付方式，而被告亦未據此函覆系爭品位加給屬免稅所得；又依上揭行政院秘書長
來函已明確指示中科院給付非軍職人員之科技品位加給與技術津貼免扣繳所得稅乙案
，與現行法令規定不合，應依法課徵所得稅。且按現行所得稅法對此相關之規定條文
，係於民國五十二年制訂迄今，對系爭「品位加給」及「技術津貼」應依法課徵所得
稅之規定並未修正，本局依所得稅法規定補徵七十九年度綜合所得稅，依法並無不合
，請予維持。至原告主張按所得稅法八十九條第二項規定，稽徵單位有義務先行向扣
繳義務人進行賠繳義務之索，而非逕踐行此向納稅義務人之徵收乙節；查原告既有前
揭規定之應稅所得，即應依法合併申報綜合所得稅，原告未依規定合併申報，被告據
以併課補徵，要無不合，原告主張，顯無理由。原處分及所為復查、訴願、再訴願決
定並無違誤，請判決駁回其訴等語。
    理  由
按中華民國政府或外國政府，國際機構、教育、文化、科學研究機構、團體，或其他
公私組織，為獎勵進修、研究或參加科學或職業訓練而給與之獎學金及研究、考察補
助費等所得，免納所得稅。但受領之獎學金或補助費，如係為授與人提供勞務所取得
之報酬，不適用之，為行為時所得稅法第四條第八款所規定。又凡公、教、軍、警、
公私事業職工薪資及提供勞務者之所得，為薪資所得，該項所得之計算，以在職務上
或工作上取得之各種薪資收入為所得額；前項薪資包括薪金、俸給、工資、津貼、歲
費、獎金、紅利、各種補助費及按月或按年分期給付之退休金或養老金。但為雇主之
目的，執行職務而支領之差旅費、日支費及加班費不超過規定標準者，及依同法第四
條規定免稅之項目，不在此限，復為同法第十四條第一項第三類所明定。本件原告七
十九年度綜合所得稅結算申報，被告以其漏報取自中科院之薪資所得三六三、六○○
元，乃核定補徵稅額五○、七三一元並處以罰鍰一二、四○○元（罰鍰部分業經訴願
決定撤銷）。原告不服，就該薪資部分申請復查，被告以原告為中科院非軍職員工，
七十九年度領取自中科院薪資中之三六三、六○○元屬品位加給，為其所不爭，而中
科院之預算雖分別依計畫編列人事費支應員工之各項給與，然領受科技品位加給或技
術津貼之非軍職人員，無論配屬之單位或參與不同計畫，悉依該院所訂「科技人員品
位加給支給標準表」、「技術員薪給標準表」之等級，每月按級定額領取科技品位加
給或技術津貼。中科院聘僱人員之約定事項亦載明薪給除實物代金及眷補費外，包括
全部給與，業經被告所屬大溪稽徵所赴中科院查閱資料瞭解無誤，並為中科院八十一
年十一月三日八十一訓誠字第一六八七三號函所明示，系爭品位加給自始即屬薪資所
得，自應依法合併申報繳稅，原核定並無不合，乃未准變更。揆諸首開規定及說明，
洵無不合。原告訴稱：系爭所得係研究補助費，依行為時所得稅法第四條第八款規定
，應屬免稅所得，且系爭所得之本質係依研究計畫專案申請及依各員工參與程度分別
計算發放，並非定額給付，於會計上採按月給付僅屬權衡變通辦法，其性質符合財政
部六十八年十一月三十日台財稅字第三八五○一號函釋，稽徵機關逐年至中科院查閱
相關會計資料，亦對系爭所得未予扣繳一節不予置理，中科院據以認定系爭研究補助
費係屬免稅所得，應屬合法、適當，稽徵機關於經過數年後始為應稅主張，有違信賴
原則，且被告應先向中科院為賠繳義務之追索等語。惟查系爭研究補助費（品位加給
或技術津貼）依首揭行為時所得稅法第四條第八款但書及第十四條第一項第三類之規
定，核非免稅之研究補助費所得，原告所稱，顯屬誤會。又本件被告發單補徵稅款，
並未逾稅捐稽徵法第二十一條所定核課期間，查被告並未函覆原告系爭品位加給屬免
稅所得，不能因其向上級機關請求函釋，即謂被告認為免稅所得，其主張基於信賴保
護及不溯既往原則應免予追繳，尚非可採。原告既有前揭規定之應稅所得，自應合併
申報綜合所得稅，原告謂被告應先向扣繳義務人追索，亦屬誤會。從而本件原處分核
無違誤，一再訴願決定遞予維持，俱無不合。原告起訴論旨為無理由，應予駁回。
據上論結，本件原告之訴為無理由，爰依行政訴訟法第二十六條後段，判決如主文。
中    華    民    國     八十七      年     十二     月       四        日
                    行 政 法 院 第 四 庭
                                審 判 長 評  事      葉  振  權
                                         評  事      劉  鑫  楨
                                         評  事      吳      仁
                                         評  事      吳  錦  龍
                                         評  事      吳  明  鴻
右  正  本  證  明  與  原  本  無  異
                                         法院書記官  張  惠  美
中    華    民    國     八十七      年     十二     月        八       日
